【裁判字號】    97,國,5
【裁判日期】    990224
【裁判案由】    國家賠償
【裁判全文】
臺灣屏東地方法院民事判決                 97年度國字第5號
原      告  甲○○
            丁○○
共      同
訴訟代理人  楊譜諺律師
被      告  屏東縣政府
法定代理人  丙○○
訴訟代理人  蕭永宏律師
被      告  交通部公路總局第三區養護工程處
法定代理人  戊○○
訴訟代理人  蘇精哲律師
複 代理 人  王建元律師
上列當事人間請求國家賠償事件，本院於中華民國99年2 月2 日
言詞辯論終結，判決如下：
    主  文
被告交通部公路總局第三區養護工程處應給付原告甲○○新臺幣
陸拾柒萬壹仟佰陸拾捌元，原告丁○○新臺幣柒拾伍萬捌仟壹
佰伍拾柒元，及均自民國九十七年九月二日起至清償日止按週年
利率百分之五計算之利息。
原告其餘之訴駁回。
訴訟費用由被告交通部公路總局第三區養護工程處負擔二分之一
，餘由原告負擔。
本判決第一項於原告甲○○以新臺幣貳拾貳萬仟元，原告丁○○以新臺幣貳拾伍萬貳仟元分別為被告交通部公路總局第三區養
護工程處供擔保後，各得假執行。但被告交通部公路總局第三區
養護工程處依次以新臺幣陸拾柒萬壹仟佰陸拾捌元、新臺幣柒
拾伍萬捌仟壹佰伍拾柒元為原告甲○○、丁○○預供擔保，各得
免為假執行。
原告其餘假執行之聲請駁回。
    事  實  及  理  由
甲、程序方面
一、按請求權人依國家賠償法請求損害賠償時，應先以書面向賠
    償義務機關請求之。於賠償義務機關拒絕賠償，或自提出請
    求之日起逾30日不開始協議，或自開始協議之日起逾60日協
    議不成立時，始得提起損害賠償之訴。倘未踐行前述法定前
    置程序，其訴即難認為合法，此觀國家賠償法第10條第1 項
    、第11條前段規定自明（最高法院97年度台上字第353 號裁
    判要旨參照）。查原告甲○○、丁○○先以書面向被告請求
    國家賠償，分別於民國97年8 月4 日送達被告屏東縣政府，
    於97年9 月1 日送達被告交通部公路總局第三區養護工程處
    （下稱三工處），經被告屏東縣政府以97年8 月28日屏府行
    法字第0970156977號函覆否認其為賠償義務機關，並經被告
    三工處以97年10月15日三工法賠字第0971006551號函附97年
    賠議字第007 號拒絕賠償理由書，拒絕原告之國家賠償請求
    ，是以原告提起本件訴訟，應符合上開協議前置之規定，先
    予敘明。
二、按訴狀送達後，原告不得將原訴變更或追加他訴，但被告同
    意者、擴張或減縮應受判決事項之聲明者，不在此限，民事
    訴訟法第255 條第1 項第1 款、第3 款分別定有明文。本件
    原告起訴聲明請求被告連帶給付原告甲○○、丁○○新臺幣
    （下同）各100 萬元，及均自本件國家賠償請求書面送達之
    翌日起至清償日止按週年利率百分之五計算之利息；嗣於訴
    訟中，將該項聲明之本金部分，先減縮為被告連帶給付原告
    甲○○、丁○○各50萬元，嗣又擴張為請求被告（減縮連帶
    ）給付原告甲○○1,492,736 元，原告丁○○1,516,314 元
    ，揆諸上開說明，核無不合，應予准許。至原告其餘不變更
    訴訟標的，而補充或更正事實上或法律上之陳述者，依民事
    訴訟法第256 條規定，非為訴之變更或追加，附予敘明。
三、本件訴訟進行中，被告三工處之法定代理人已由許阿明變更
    為戊○○，並聲明承受訴訟，核無不合，應予准許。
乙、實體方面
一、原告主張：原告為被害人柯群芳之父母，被害人於97年4 月
    3 日晚上8 時許騎乘車牌號碼2JT-275 號機車行經屏東縣竹
    田鄉○○村○○路131 號前之屏東縣道188 線平面道路時（
    下稱系爭肇事路段），因該路段未設置路燈，夜間照明不足
    ，視線昏暗，又該處路面竟散落碎木屑及枕木，未即時清除
    ，使被害人無法即時察覺該路面散落碎木屑及枕木，其機車
    車輪撞擊枕木並壓過木屑而打滑，被害人因而摔出機車外，
    導致顱內損傷，經送醫後於97年4 月9 日不治死亡。而系爭
    肇事路段路面上有枕木及碎木屑未及清除，為其「管理」之
    欠缺，管理機關為被告三工處，系爭肇事路段於完工時即無
    路燈，為其「設置」之欠缺，設置機關為被告屏東縣政府，
    上開設置、管理之欠缺與被害人之死亡間具有相當因果關係
    ，爰依國家賠償法第3 條第1 項、第9 條第2 項、第5 條、
    民法第192 條第1 項、第2 項、第194 條之規定，請求被告
    賠償殯葬費（原告甲○○、丁○○各15萬元）、扶養費（原
    告甲○○342,736 元、原告丁○○366, 314元）及慰撫金（
    原告甲○○、丁○○各100 萬元）等語。並聲明：(一)被告應
    給付原告甲○○1,492,736 元，原告丁○○1,516,314 元，
    及均自本件國家賠償請求書面送達之翌日即97年9 月2 日起
    至清償日止按週年利率百分之五計算之利息；(二)願供擔保，
    請准宣告假執行。
二、被告屏東縣政府則以：否認被害人於事發時地是因撞擊枕木
    及碎木屑而打滑倒地。依道路交通安全規則第109 條規定：
    「汽車行駛時，應依下列規定使用燈光：一、夜間應開亮頭
    燈。二、行經隧道、調撥車道應開亮頭燈。三、遇濃霧、雨
    、雪、天色昏暗或視線不清時，應開亮頭燈。……」可知，
    行車照明，以汽車自身燈光為主，並無道路須設置路燈提供
    行車照明之相關規定，所以系爭肇事路段雖無路燈，尚非其
    設置之欠缺。有無路燈設置與行車安全，並無相當因果關係
    ，理由同上。系爭肇事路段道路、路燈設置機關均為交通部
    公路總局東西向快速公路高南區工程處（下稱高南工程處）
    。原告丁○○所支出殯葬費，其中之雙連毛巾3,000 元、毛
    巾200 條10,000元、漢樂鼓吹5,000 元、樂隊5 名7,500 元
    、告別式60,000元部分，非喪葬必要支出費用，應予剔除。
    對原告所有財產不足以維持生活之事實不爭執。不爭執原告
    所提出之財產清單、工作收入、學歷等事實，惟認為慰撫金
    過高應予酌減。被害人機車倒地後，刮地痕長達28.6公尺，
    顯見被害人高速行車，被害人高速行車是發生本件行車事故
    主要原因，被害人與有過失，原告應承擔被害人與有過失之
    責任，被害人負擔八成的過失責任等語資為抗辯。並聲明：
    (一)駁回原告之訴及假執行之聲請；(二)如受不利判決，願供擔
    保請准免為假執行之宣告。
三、被告三工處則以：否認事發時系爭肇事路段路面上有枕木。
    又系爭肇事路段路面上有碎木屑存在，惟該碎木屑在路面上
    係屬偶然事件，且該碎木屑分布稀疏，依一般常情，行車至
    該碎木屑上均尚不至於會發生滑倒之情形，是被害人在該處
    滑倒，與該碎木屑之散落應無因果關係。系爭肇事路段路面
    固由三工處養護，惟三工處每日均有派遣人員為養路之巡查
    ，事發當日即97年4 月3 日三工處亦有派人為巡路作業，既
    有依規定為巡路作業，堪認三工處已有隨時注意系爭肇事路
    段安全之情形，況三工處在本件事發前並未接獲任何有關障
    礙物、廢棄物掉落於系爭肇事路段路面上之通報，是三工處
    事實上不可能在事發前為防止危險或損害發生之行為。原告
    甲○○於97年間之財產尚有3 筆不動產、汽車1 輛，每月約
    有30,000元之工作收入，而原告丁○○則有2 筆不動產及投
    資，細繹原告之財產並非無財產足以維持生活，故否認原告
    之扶養費請求。原告丁○○所支出殯葬費，其中之雙連毛巾
    3,000 元、毛巾200 條10,000元、漢樂鼓吹5,000 元、樂隊
    5 名7,500 元、告別式60,000元部分，非喪葬必要支出費用
    ，應予剔除。原告請求慰撫金過高，請予酌減。刮地痕長達
    28.6公尺，顯見被害人當時之車速實有過快之情形，復事發
    時為夜間，且事發地點前後並無路燈，是被害人理應放慢車
    速，而加強注意，惟被害人捨此而不為，是其對本件車禍之
    發生顯有過失，原告應就被害人之與有過失責任負責等語資
    為抗辯。並聲明：(一)駁回原告之訴及假執行之聲請；(二)如受
    不利判決，願供擔保請准免為假執行之宣告。
四、兩造不爭執之事實：
    (一)原告已踐行協議前置程序（97年8 月4 日送達被告屏東縣
      政府，97年9 月1 日送達被告三工處）。
    (二)被害人騎機車於事發時地打滑倒地（如警繪現場圖所示）
      ，肇致被害人顱內損傷，送醫後不治死亡。
    (三)系爭肇事路段道路為公有公共設施。
    (四)事發時地路面散落碎木屑（如警攝照片所示）。
    (五)系爭肇事路段自始迄今無路燈，夜間無照明（如警製報告
      表及原證8、9所示）。
    (六)原告丁○○支出被害人之殯葬費（如原證10所示）。
    (七)原告甲○○為被害人之父，52年11月5 日生；原告丁○○
      為被害人之母，56年10月16日生。
    (八)原告甲○○、丁○○及被害人柯群芳之學歷、工作、收入
      及財產，如原告所述。
    (九)被告三工處自認關於碎木屑未及清理部分，依卷附之屏東
      縣縣道公路委託管理契約，系爭肇事路段道路由其負管理
      責任。
五、得心證之理由：
    本件兩造所爭執之處，應在於：(一)被害人於事發時地是否因
    其機車撞擊枕木及碎木屑而打滑倒地？(二)事發時地路面散落
    碎木屑等，是否為道路管理之欠缺？(三)系爭肇事路段無路燈
    ，夜間無照明，是否為道路設置之欠缺？(四)上開設置及管理
    之欠缺（如認係欠缺），若不改善，是否通常仍會發生類似
    損害（亦即與被害人之死亡間有無因果關係）？(五)系爭肇事
    路段道路之設置機關為何？(六)原告丁○○支出之殯葬費是否
    均屬必要費用？(七)原告所有財產是否足以維持其生活（亦即
    有無請求扶養費之權利）？(八)原告請求之慰撫金是否過高？
    (九)被害人是否與有過失？茲分別說明如下：
    (一)被害人於事發時地是否因其機車撞擊枕木及碎木屑而打滑
      倒地？
      1.依證人即報案人乙○○到庭結證稱：「當時是紅綠燈，
        我是開卡車，我速度比較慢，當時沒有半根路燈，整個
        路面黑漆漆的，原告騎在我們前面2 、30公尺就滑倒了
        ，因為沒有路燈她就趴下去了整個人不動，我就先聯絡
        警察到現場、然後在現場指揮交通怕她被別的車子輾過
        。那是我親眼看到的。…地上有木屑，拖很長的木屑，
        細細碎碎的，旁邊有一塊大塊的，像人家作枕木的，就
        在欄杆旁邊，它長約有1 台尺（約30公分），高度約有
        20多公分，寬跟高大概差不多，我不太記得了，切面看
        起來是正方形的。…因為那也不是很長的距離，在旁邊
        就看得到那塊木材了，機車道旁邊就是種路樹的人行道
        ，我當時距離那木材大約1 到2 公尺，我就站在車道旁
        邊。…先聽到碰一聲才倒的，我以為她碰到人孔蓋，結
        果沒看到人孔蓋，我用我的大燈看到地上有很多拖行的
        木屑，還有那一大塊的枕木。…很明顯啦，現場雖然沒
        有路燈，但是現場有我的大燈照著，有木屑、還有她拖
        行的痕跡，她是壓到東西碰一聲才摔倒的嘛，然後一直
        拖行過去。…是在紅燈變綠燈的時候，我們一起出發，
        我是開卡車，起跑速度不可能跟她一樣快，我上面還有
        載重機械，她是機車，當然比較快。從她騎出去，到我
        聽到碰的一聲，我估計速度大約時速50多至60，我跟她
        的距離大約20公尺，但是不能夠很確定，因為雙方都在
        行駛中…因為事發地點是雙線道，木屑大概是在外車道
        ，枕木是掉在中間種植花、樹木的地方（當庭在本院卷
        第7 頁警繪現場圖上標示枕木位置，對木屑部分表示如
        警察所畫，簽名並註明日期）。…當時有另一位機車騎
        士停下來，因為他差一點撞倒被害人，他停下來問被害
        人有沒有怎麼樣，被害人都沒有動，他就離開了。我就
        在那邊指揮交通。事發地點再往下有一間私人廟壇或住
        家的，是一間平房，他有出來看。」等語綦詳（見本院
        卷(二)第12～14頁）。
      2.依證人即系爭肇事路段之鳳新路131 號住戶己○○到庭
        結證稱：「我是在住家裡面用晚餐的時候，我家有設神
        壇，那時有一個年輕人跑進來說他要報警有車禍，問要
        如何報警比較快，我就告訴他我們這裡的路段所在。…
        後來我有出去看，我有看到人車倒地的情形，那時警察
        還沒來，大約距離我家大門口10公尺以內，因為那邊很
        黑暗，我又走近看，看到一位小姐跟車子倒在路中間，
        地上還有水果，有一顆鳳梨、三顆蘋果，散落在路中央
        ，還有那個小姐的車上東西散在地上。我當時是有走到
        那個小姐躺的地方看，當時路上就沒有其他東西了。…
        有看到木屑，在車子的後面，差不多15公尺，有一塊木
        塊。…像人家那種大貨車載的木塊。四角的木塊，長大
        概50公分有，切面是長寬約20公分的正方形。…木塊離
        小姐躺的位置大概有10公尺。我就沒有繼續往前走了。
        …水果是完整的，沒有壓壞。…木頭是在路旁邊（當庭
        在本院卷第101 頁警繪現場圖上標示木塊及其住家大門
        的位置並簽名）。…我家跟大門中間還有一個大廣場。
        …有看到一個載怪手的卡車司機在場。就是今日到庭的
        另一位證人。」等語明確（見本院卷(二)第14～15頁），
        經隔別訊問，核與證人乙○○所述大致相符。
      3.依事發當晚為警拍攝之被害人機車照片所示，其前輪之
        鋼圈有明顯之一凹陷痕跡，車輪左側較明顯（見本院卷
        (一)第115 頁下方），車輪右側亦清晰可見（見本院卷(一)
        第116 頁上方），依其機車前輪損壞之程度，應已無法
        正常行駛，足見該損壞係行經事發時地才突然產生。又
        上述前輪鋼圈之凹陷情狀，不可能無中生有，顯係撞擊
        路面上之大塊凸起硬物所造成，此硬物核與證人乙○○
        、己○○描述之枕木或木塊無違。另依相關照片所示該
        路面碎木屑散落之情狀（見本院卷(一)第110 頁下方、第
        111 頁上方），照片標示所謂碎木屑，並非一般粉狀之
        木屑，而係木頭破裂形成之不規則碎木片，非無係其他
        木塊掉落該處前經其他車輛重壓破裂而散落之可能，故
        證人乙○○、己○○所述之枕木或木塊出現在現場，亦
        非突兀。是證人乙○○、己○○所述與上開物證吻合，
        堪信屬實，足認被害人於事發時地確因其機車撞擊枕木
        及碎木屑而打滑倒地無訛。
    (二)事發時地路面散落碎木屑等，是否為道路管理之欠缺？
      1.按公有公共設施因設置或管理有欠缺，致人民生命、身
        體或財產受損害者，國家應負損害賠償責任；依第3 條
        第1項 請求損害賠償者，以該公共設施之設置或管理機
        關為賠償義務機關，國家賠償法第3 條第1 項、第9 條
        第2 項定有明文。而國家賠償法第3 條所定之國家賠償
        責任，係採無過失主義，即以該公共設施之設置或管理
        有欠缺，並因此欠缺致人民受有損害為其構成要件，非
        以管理或設置機關有過失為必要，最高法院85年台上字
        第2776號判例闡述甚明。又「上訴人管理之路段既留有
        坑洞未能及時修補，又未設置警告標誌，足以影響行車
        之安全，已不具備通常應有之狀態及功能，即係公共設
        施管理之欠缺，被上訴人因此受有身體或財產之損害，
        自得依國家賠償法第3 條第1 項及第9 條第2 項規定請
        求上訴人負賠償責任」，最高法院亦著有73年台上字第
        3938號判例可參。
      2.本件被告三工處管理之路段，路面上有前述之碎木屑及
        枕木，未能及時清除，足以影響行車之安全，對於騎乘
        機車者尤其危險，肇致本件被害人車禍死亡，可見一斑
        ，已不具備通常應有之狀態及功能，即係公共設施管理
        之欠缺。至被告三工處所辯：事發當日即97年4 月3 日
        有派人為巡路作業，既有依規定為巡路作業，堪認已有
        隨時注意系爭肇事路段安全之情形，況其在本件事發前
        並未接獲任何有關障礙物、廢棄物掉落於系爭肇事路段
        路面上之通報，是事實上不可能在事發前為防止危險或
        損害發生之行為等語，並提出原告不爭執為真正之潮州
        工務段職員值日日記簿、潮州工務段東港監工站（承包
        商）平時養路巡查報告表影本各1 紙附卷為憑（見本院
        卷(一)第202 、203 頁），固非無據，惟被告三工處所辯
        縱若屬實，無非其無過失，而國家賠償法第3 條所定之
        國家賠償責任，係採無過失主義，上開判例揭示甚明，
        是被告機關有無過失與其管理之公共設施是否具備通常
        應有之狀態及功能，係屬二事，不得混為一談。況被告
        三工處所提出之巡路資料，所載內容甚簡略，是否足以
        佐證其置辯之情詞，亦非無疑。準此而言，事發時地之
        路面散落碎木屑及枕木，確為被告三工處應負賠償責任
        之公共設施管理之欠缺。
    (三)系爭肇事路段無路燈，夜間無照明，是否為道路設置之欠
      缺？
      1.依公路附屬設施設置管理要點第3 條規定：「本要點所
        稱公路附屬設施，指在公路主體設施之外或在劃歸公路
        路線系統之市區道路（以下簡稱市區道路）主體設施之
        外，為整體交通需要或為美化道路環境，所設置之人行
        道、人行陸橋、人行地下道、排水溝渠、照明、交通管
        制設施、景觀設施及植栽等項。」又依同要點第15條第
        2 款規定：「公路管理機關修建或改善市區道路時，應
        一併裝設照明。」可見照明設備為公路附屬設施無疑，
        且公路管理機關修建或改善市區道路時，即應一併裝設
        照明設備，與道路之設置具有一體性。
      2.行車照明，固有賴汽車自身燈光，但汽車自身燈光有其
        照射角度及透射距離之侷限，是道路附屬照明，誠不可
        或缺。於夜間無照明之黑暗道路，必定降低汽車駕駛人
        之注意能力，相對於夜間有照明之道路，顯較為危險，
        影響行車安全情節重大。而系爭肇事路段無路燈，夜間
        無照明，日沒後即一片黑暗，有夜間彩色照片多張附卷
        可證（見本院卷(一)第110 ～121 、154 ～155 頁），但
        該道路於夜間並未限制其使用之方法，亦無警示其夜間
        視線不佳之行車危險，任憑用路人承擔該路段夜間黑暗
        所隱藏之風險，亦即上述道路於夜間不具備通常應有之
        狀態及功能，即係公共設施設置之欠缺。
      3.另依被告三工處所提出兩造不爭執為真正之高南工程處
        91年7 月30日91年高南2 字第9103670 號函附東西向快
        速公路高雄潮州線萬丹～竹田鄉○○○○道路施設路燈
        研商會會議紀錄所載：「為顧及財力及行車安全，……
        在鄉道○○路口各施設四支路燈……」等語（本院卷(一)
        第198 ～200 頁），可見政府機關於研商系爭肇事路段
        路燈之施設時，亦知夜間無照明會影響行車安全，惟顧
        及財力不足，權衡後決定容忍夜間無照明所生之危險，
        自難謂不影響行車安全，而政府機關既逕決定容忍夜間
        無照明所生之危險，則通車後因此致人民生命、身體或
        財產受損害，自應由國家承擔賠償責任之風險，始符公
        平。益徵系爭肇事路段無路燈，夜間無照明，確為道路
        設置之欠缺。
    (四)上開設置及管理之欠缺（如認係欠缺），若不改善，是否
      通常仍會發生類似損害（亦即與被害人之死亡間有無因果
      關係）？
      1.依客觀之觀察，公共設施設置及管理之欠缺，若不改善
        ，通常仍會發生類似損害，即為有因果關係（最高法院
        95年度台上字第923 號裁判要旨參照），合先敘明。
      2.依上開爭點(二)、(三)之說明，系爭肇事路段無路燈，夜間
        無照明，且事發時該路面散落碎木屑及枕木等未及清除
        ，其等設置及管理之欠缺，其所生之危險均係對於一般
        用路人而言，本件被害人僅為不幸發生實害之例，可見
        上開設置及管理之欠缺，若不改善，通常仍會發生類似
        損害，亦即與本件被害人之死亡間有因果關係。
      3.另言之，系爭肇事路段若無上開設置及管理之欠缺，亦
        即若事發時地有夜間照明，被害人甚有可能閃避路面上
        之碎木屑及枕木，又若事發時路面上已無碎木屑及枕木
        ，縱無夜間照明，被害人亦無撞擊碎木屑及枕木而滑倒
        之虞，可見上開設置之欠缺與管理之欠缺，均係被害人
        死亡之結果不可想像其不存在之原因，核屬累積之因果
        關係，均難謂無相當因果關係，益徵上開設置及管理之
        欠缺，皆與被害人之死亡間有因果關係。
    (五)系爭肇事路段道路之設置機關為何？
      1.依屏東縣竹田鄉公所（本為被告，嗣經原告撤回確定）
        所提出兩造不爭執為真正之三工處97年10月24日三工法
        賠字字第0971006706號函附三工處國家賠償處理小組97
        年度第14次會議紀錄所載：「（三）各單位陳述意見：
        屏東縣政府：本府於97年8 月18日召集現場會勘，其會
        勘紀錄：本案肇事地點路段之道路及路燈初由交通部公
        路總局高南工程處設置，道路部份嗣後雖交由本府養護
        ，惟本府業經依公路法之規定委由交通部公路總局第三
        區養護工程處管理代為養護，準此，本府並非係爭道路
        之管理養護機關。高南工程處：本處在91年7 月22日『
        召集高雄潮州線萬丹─竹田鄉○○○○道路施設路燈協
        調會」結論中第1 點：為顧及財力及行車安全，萬丹及
        竹田鄉公所建議平面道路未設施路燈之路段，在鄉道○○路口各施設四支路燈……，路燈由高南區工程處施設
        並驗收完成後交由竹田鄉公所接養維護及繳交電費及第
        4 點：俟鄉公所出具同意負擔新設路燈電及維護之承諾
        函後，高南區工程處俾據以辦理後續設計施工事宜。而
        竹田鄉公所亦在91年10月4 日出具同意函，本處完工後
        會同屏東縣政府及竹田鄉公所於92年8 月14日辦理驗收
        及移交由屏東縣政府養護。」等語甚詳（見本院卷(一)第
        54～58頁），依屏東縣政府及高南工程處於上開會議中
        之主張，核與公路附屬設施設置管理要點第15條第2 款
        「公路管理機關修建或改善市區道路時，應一併裝設照
        明」之規定相符，亦與高南工程處91年7 月30日91年高
        南2 字第9103670 號函附東西向快速公路高雄潮州線萬
        丹～竹田鄉○○○○道路施設路燈研商會會議紀錄所載
        無違（本院卷(一)第198 ～200 頁），可見該道路含路燈
        均係高南工程處先設置完工驗收後，始移交屏東縣政府
        養護，因此被告屏東縣政府所為「系爭肇事路段道路、
        路燈設置機關均為高南工程處」之抗辯，堪信屬實。
      2.至本院雖依職權向被告屏東縣政府、三工處之共同上級
        機關即行政院函詢：系爭肇事路段若有應設置而未設置
        路燈之國家賠償責任，孰為賠償義務機關之問題。然經
        行政院函轉交通部即被告三工處單方面之上級機關查覆
        ：「至於公路總局高南區工程處辦理本案縣道188 線路
        燈設置事宜乙節，應屬雙方協議之行政協助事項（非依
        法委託事項）並非工程處之法定權責，故本案之國賠義
        務機關應為屏東縣政府或其依地方自治法規規定之權責
        機關。惟本案如確有可歸責前開工程處部分，亦應由前
        開國賠義務機關於國賠案件判決確定後，再依原協議內
        容洽該工程處協商解決。」有交通部98年11月13日交路
        字第0980060027號函1 件在卷可參（見本院卷(一)第210
        ～211 頁），核與國家賠償法第9 條第4 項前段之規定
        不符，並無由上級機關確定賠償義務機關之效力，且其
        非無偏袒下屬機關之虞，對另一被告屏東縣政府不甚公
        平。本院為此再函請行政院表示意見，則由行政院秘書
        長名義回函表示尊重交通部之認定，有行政院秘書長98
        年12月2 日院臺交字第0980075632號函1 紙附卷可查（
        見本院卷(一)第241 頁），仍未由行政院發文為相關機關
        權責劃分之實體認定，本院僅能依卷附之證據自為認定
        系爭肇事路段道路之設置機關為高南工程處。
      3.綜上，原告依國家賠償法第3 條第1 項及第9 條第2 項
        規定，請求被告三工處負國家賠償責任，即屬有據。但
        請求屏東縣政府負國家賠償責任，則為無據。惟依國家
        賠償法第3 條第2 項「就損害原因有應負責任之人時，
        賠償義務機關對之有求償權」之規定，被告三工處仍應
        先負擔全部國家賠償責任，惟對於應就原因共同負責之
        高南工程處所應負責之範圍取得求償權，蓋同一公法人
        即國家之機關間之內部責任分擔，不應影響原告得請求
        國家賠償之權利，附此敘明。
    (六)原告丁○○支出之殯葬費是否均屬必要費用？
      1.按殯葬費為收殮及埋葬費用，其賠償範圍應以實際支出
        之費用為準，且應斟酌被害人當地之習俗、被害人之身
        分、地位及生前經濟狀況決定之（最高法院92年度台上
        字第1135號裁判要旨參照）。
      2.經兩造協議簡化爭點後，被告三工處不爭執原告丁○○
        支出如松興葬儀社所出具明細之殯葬費，合計306,000
        元（見本院卷(一)第156 頁）。惟辯稱：其中之雙連毛巾
        3,000 元、毛巾200 條10,000元、漢樂鼓吹5,000 元、
        樂隊5 名7,500 元、告別式60,000元部分，非喪葬必要
        支出費用，應予剔除，其餘不爭執。查被害人為75年7
        月19日生，有其戶籍謄本在卷可查，死亡時為21歲，正
        值青春年華，其最高學歷為屏東縣慈惠醫護管理專科學
        校畢業，死亡時任職單位為陸軍步兵訓練指揮部暨步兵
        學校教勤營營部連一兵，每月平均收入為31,919元等情
        ，業據原告陳明無訛，且為被告三工處所不爭執，可見
        被害人之身分、地位及生前經濟狀況並不差，參考當地
        之習俗，堪認被告三工處所辯應予剔除者，尚屬無據。
        況即使扣除被告三工處主張剔除之數額合計85,500元後
        ，餘額仍有220,500 元，原告丁○○僅請求15萬元，而
        依民法第192 條第1 項規定，不法侵害他人致死者，對
        於支出殯葬費之人，亦應負損害賠償責任，核無不合，
        自應准許。至原告甲○○雖主張其為共同支出殯葬費之
        人，亦請求15萬元之殯葬費，然經被告三工處否認，復
        未能舉證以實其說，故不予准許。
    (七)原告所有財產是否足以維持其生活（亦即有無請求扶養費
      之權利）？
      1.按被害人對於第三人負有法定扶養義務者，加害人對於
        該第三人亦應負損害賠償責任，民法第192 條第2 項亦
        有明文。又受扶養權利者，以不能維持生活而無謀生能
        力者為限；前項無謀生能力之限制，於直系血親尊親屬
        ，不適用之，民法第1117條另有明文，是直系血親尊親
        屬如能以自己財產維持生活者，固無受扶養之權利，第
        所稱「不能維持生活」，係指無財產足以維持生活而言
        （最高法院81年度台上字第1504號裁判要旨參照）。又
        負扶養義務者有數人而其親等同一時，應各依其經濟能
        力，分擔義務，民法第1115條第3 項復有明文。配偶相
        互間亦同為法定扶養義務人（最高法院89年度台上字第
        1412號、85年度台上字第363 號裁判要旨參照）。
      2.查原告甲○○名下財產有房屋（門牌號碼為屏東縣枋寮
        鄉○○村○○路238 號）應有部分二分之一、土地（坐
        落枋寮鄉○○段381-1 地號）應有部分二分之一、田賦
        （坐落枋寮鄉○○段382 地號）應有部分六分之一各1
        筆及汽車1 輛，有其財政部臺灣省南區國稅財產歸屬資
        料清單1 紙附卷可稽（見本院卷(一)第229 頁），其價值
        不高，並經其當庭釋明：上開房屋土地是祖厝，目前是
        共有人即伊哥哥在住等語，與常情無違，應可採信。依
        其所有財產，顯不足以維持生活甚明，是其不能維持生
        活，有受扶養之權利，應可認定。準此，原告甲○○為
        被害人之父，於52年11月5 日生，於被害人97年4 月3
        日死亡時為44歲，依96年臺灣地區簡易生命表（男性）
        ，平均餘命為34.11 年，基於處分權主義，主張依96年
        度所得稅扶養親屬寬減額77,000元計算每年扶養費及應
        受扶養28年，自無不可，其扶養義務人有丁○○、柯妃
        貞、柯政佑及被害人等4 人，有其全戶戶籍登記簿影本
        1 紙在卷可憑（見本院卷(一)第6 頁），依霍夫曼計算表
        扣除中間利息（第一年不扣除中間利息），則原告甲○○可得請求之扶養費為342,736 元（計算式為：77,000
        17.0000000【28年之霍夫曼係數】4 ≒342,736 ，
        小數點以下四捨五入）。
      3.查原告丁○○名下財產有房屋（門牌號碼為屏東縣潮州
        鎮○○里○○街66巷8 號）、土地（坐落潮州鄉○○段
        345-21地號）及投資上明商行金額10,000元，有其財政
        部臺灣省南區國稅財產歸屬資料清單1 紙附卷可稽（見
        本院卷(一)第232 頁），其價值不高，並經其當庭釋明：
        上開房屋土地是原告二人現住所等語，與其戶籍謄本相
        符，應可採信。依其所有財產，顯不足以維持生活甚明
        ，是其不能維持生活，有受扶養之權利，應可認定。準
        此，原告丁○○為被害人之母，於56年10月16日生，於
        被害人97年4 月3 日死亡時為40歲，依96年臺灣地區簡
        易生命表（女性），平均餘命為42.92 年，基於處分權
        主義，主張依96年度所得稅扶養親屬寬減額77,000元計
        算每年扶養費及應受扶養31年，自無不可，其扶養義務
        人有甲○○、柯妃貞、柯政佑及被害人等4 人，依霍夫
        曼計算表扣除中間利息（第一年不扣除中間利息），則
        原告丁○○可得請求之扶養費為366,314 元（計算式為
        ：77,00019.0000000【31年之霍夫曼係數】4 ≒
        366,314 ，小數點以下四捨五入）。
    (八)原告請求之慰撫金是否過高？
      1.按不法侵害他人致死者，被害人之父、母、子、女及配
        偶，雖非財產上之損害，亦得請求賠償相當之金額，民
        法第194 條定有明文。非財產上損害之慰撫金數額，究
        竟若干為適當，應斟酌兩造身分、地位及經濟狀況，俾
        為審判之依據（最高法院86年度台上字第511 號裁判要
        旨參照）。
      2.查原告甲○○、丁○○分別為被害人之父母，白髮人送
        黑髮人，況被害人死亡時為21歲，正值青春年華，且有
        正當穩定之職業，分擔家務及經濟，倍受其父母之倚重
        與期待，原告二人驟失愛女，衡諸社會一般通念，渠等
        精神上自是痛苦萬分。並斟酌原告甲○○之最高學歷為
        屏東縣立枋寮國中畢業，目前受雇從事裝潢工作，每月
        薪資收入約30,000元，名下有前述財產，不足以維生；
        而原告丁○○之最高學歷為屏東縣立枋寮國中畢業，在
        家照料家人生活起居，名下有前述財產，不足以維生等
        情，業據原告陳明無訛，且為被告三工處所不爭執。並
        衡量被告三工處為政府機關，並無資力問題等一切情狀
        ，堪認原告請求慰撫金各100 萬元，應屬適當公允。是
        被告三工處指稱該慰撫金過高，尚乏依據。
    (九)被害人是否與有過失？
      1.按損害之發生或擴大，被害人與有過失者，法院得減輕
        賠償金額，或免除之，民法第217 條第1 項定有明文。
        民法第217 條關於被害人與有過失之規定，於債務人應
        負無過失責任者，亦有其適用，最高法院著有79年台上
        字第2734 號 判例可稽。又「民法第192 條第1 項規定
        不法侵害他人致死者，對於支出殯葬費之人，亦應負損
        害賠償責任，係間接被害人得請求賠償之特例。此項請
        求權，自理論言，雖係固有之權利，然其權利係基於侵
        權行為之規定而發生，自不能不負擔直接被害人之過失
        ，倘直接被害人於損害之發生或擴大與有過失時，依公
        平之原則，亦應有民法第217 條過失相抵規定之適用」
        ，最高法院73年台再字第182 號判例闡述甚明，同理，
        依民法第192 條第2 項請求扶養費及民法第194 條請求
        慰撫金者，雖係固有之權利，亦應有民法第217 條第1
        項被害人與有過失規定之適用。
      2.本件被害人騎機車滑倒死亡，固可歸因於系爭肇事路段
        設置及管理之欠缺，已如前述。但汽車（含機車）行駛
        時，駕駛人應注意車前狀況，並隨時採取必要之安全措
        施，道路交通安全規則第94條第3 項定有明文，被害人
        騎乘機車自應注意車前狀況，雖然事發時地視線不佳，
        不免影響其注意能力，卻更應提高警覺，小心慢行，惟
        依其機車刮地痕之長度，可見其速度不慢（但不能證明
        其超速），終究未能閃避路面上之枕木及碎木屑，難謂
        與被害人未注意車前狀況之過失無關，是認被害人確實
        與有過失，原告須承擔之，並權衡一切情狀綜合判斷，
        本件被害人應負二分之一之過失責任，被告三工處應負
        二分之一之賠償責任，則原告可請求被告三工處賠償之
        金額，均應以二分之一之比例減少之。
六、綜上所述，原告甲○○可請求被告三工處給付之賠償金額為
    671,368 元〔計算式為：（殯葬費0 元＋扶養費342,736 元
    ＋慰撫金100 萬元）1/2 ≒671,368 元，小數點以下四捨
    五入〕。原告丁○○可請求被告三工處給付之賠償金額為
    758,157 元〔計算式為：（殯葬費15萬元＋扶養費366,314
    元＋慰撫金100 萬元）1/2 ≒758,157 元，小數點以下四
    捨五入〕。末按給付無確定期限者，債務人於債權人得請求
    給付時，經其催告而未為給付，自受催告時負遲延責任。其
    經債權人起訴而送達訴狀或依督促程序送達支付命令，或為
    其他相類之行為，與催告有同一之效力；又遲延之債務以支
    付金錢為標的者，債權人得請求依法定利率計算之遲延利息
    ；而應付利息之債務，其利率未經約定，亦無法律可據者，
    週年利率為百分之五，民法第229 條第2 項、第233 條第1
    項及第203 條分別定有明文。從而，原告依國家賠償法第3
    條第1 項、第9 條第2 項、第5 條、民法第192 條第1 項、
    第2 項、第194 條之規定，請求被告三工處給付原告甲○○
    671,368 元，原告丁○○758,157 元，及均自97年9 月2 日
    即本件國家賠償請求書面送達被告三工處之翌日起至清償日
    止按週年利率百分之五計算之利息，為有理由，應予准許，
    逾此部分之請求，則無理由，應予駁回。
七、本件原告勝訴部分，兩造分別陳明願供擔保請准宣告假執行
    或免為假執行，核無不合，爰分別酌定相當之擔保金額，予
    以准許。至原告敗訴部分，其假執行之聲請失所附麗，應予
    駁回。
八、至兩造其餘之攻擊或防禦方法及未經援用之證據，經本院斟
    酌後，認為均對本判決結果不生影響，自無逐一詳予論駁之
    必要，併此敘明。
九、訴訟費用負擔之依據：民事訴訟法第79條、第85條第1 項前
    段。
中    華    民    國    99    年    2     月    24    日
                  民事第二庭    法  官  蔡嘉裕
正本係照原本作成。
如不服本判決，應於收受送達後20日內，向本院提出上訴狀（須
按他造當事人之人數附繕本）。
中    華    民    國    99    年    2     月    24    日
                                書記官  蘇小雅

司法院資訊處製作；財團法人民間司法改革基金會備份。
